臺灣臺中地方法院交通事件裁定　　　　100年度交聲字第228號
　　　　　　　　　　　　　　　　　　100年度交聲字第229號
原處分機關　交通部公路總局臺中區監理所豐原監理站
異　議　人　黃鈺荃
即受處分人
上列異議人即受處分人因違反道路交通管理處罰條例案件，對於
交通部公路總局臺中區監理所豐原監理站民國99年12月31日所為
之裁決（豐監稽違字第裁63-GF0000000號、第裁63-GF0000000號
裁決書），聲明異議，本院裁定如下：
    主    文
交通部公路總局臺中區監理所豐原監理站豐監稽違字第裁六三－
ＧＦ0000000號裁決書關於罰鍰新臺幣萬元部分撤銷，
發回交通部公路總局臺中區監理所豐原監理站。
其餘異議駁回。
    理    由
一、原處分意旨略以：異議人即受處分人黃鈺荃（下稱受處分人
    ）所有車號W8-5691號自用小客車，於民國99年10月13日0時
    9 分許，在臺中市○○路與陳平路段，因「汽車駕駛人駕駛
    汽車，有二輛以上之汽車，共同在道路上競駛」之違規，經
    臺中市警察局第五分局四平派出所警員，以中市警交字第GF
    0000000號、第GF0000000號舉發違反道路交通管理事件通知
    單逕行舉發。原處分機關於99年12月31日，分別以豐監稽違
    字第裁63-GF0000000號、第裁63-GF0000000號裁決書，以其
    「汽車駕駛人駕駛汽車，有二輛以上之汽車，共同在道路上
    競駛」之違規事實，各依違反道路交通管理處罰條例第43條
    第3項規定，處罰鍰新臺幣（下同）3萬元，吊銷駕駛執照，
    並依同條例第67條第2項規定，3年內不得考領駕駛執照，依
    同條例第 43條第5項規定，施以道路交通安全講習；及依違
    反同條例第43條第4項規定，裁處吊扣汽車牌照3個月，於法
    並無不合等語。
二、聲明異議意旨略以：受處分人當時是去吃飯，並無闖紅燈、
    蛇行，且時速不快，有依照道路交通安全規則在行駛，並沒
    有違反任何交通規定，也沒有改裝車輛，雖在路上有碰到飆
    車族，但並沒有全程都跟著飆車族，且無飆車、競駛之傾向
    ，也沒有飆車行為，為此聲明異議等語。
三、按汽車駕駛人駕駛汽車，有二輛以上之汽車在道路上競駛者
    ，處汽車駕駛人3萬元以上9萬元以下罰鍰，並當場禁止其駕
    駛及吊銷其駕駛執照；汽車駕駛人有前項行為者，並吊扣該
    汽車牌照3個月；汽車駕駛人違反第43條第3項規定者，應接
    受道路交通安全講習；汽車駕駛人曾依第43條之規定吊銷駕
    駛執照者，3 年內不得考領駕駛執照，道路交通管理處罰條
    例第43條第3項、第4項、第5項、第67條第2項，分別定有明
    文。次按道路交通管理處罰條例第 43條第3項所規定之「競
    駛」，固然係指二車以上競速爭先而駛，惟並不需要駕駛人
    之間相互認識或需要在某特定速度以上，亦無需有最終勝負
    之分始得謂之。亦即在相當距離之路段內，有非正常之超車
    行為或非為正常超車目的所為之佔據路面併排駕車行為均屬
    之（臺灣高等法院臺中分院97年度交抗字第1318號裁定參照
    ) 。
四、受處分人雖不否認有於前開舉發時間，駕駛車號 W8-5691號
    自用小客車，行經舉發地點，惟矢口否認有共同在道路上競
    駛之行為，惟查：
（一）於上開舉發時間、地點，確有二輛以上汽、機車共同佔用
      快車道競駛、闖紅燈等危險駕駛行為，由臺中市○○路敦
      化公園出發，沿敦化路右轉松竹路再左轉崇德路，沿崇德
      路直行至臺中市洲際棒球場，再迴轉沿原路返回敦化公園
      ，同行有手持木棍、刀械者等情，業經少年吳Ｏ林、少年
      謝Ｏ育、少年吳Ｏ豪、少年周Ｏ廷、少年張Ｏ倫、少年王
      Ｏ智、少年李Ｏ霆、少年徐Ｏ陽、少年余Ｏ峰、少年蕭Ｏ
      勝、少年邱Ｏ傑、少年吳Ｏ盛、少年張Ｏ豪、少年陳Ｏ銘
      、少年賴Ｏ鋒、少年賴Ｏ益、少年張Ｏ芬（以上少年完整
      姓名詳卷）、何沛諺、邱政瑋、黃丞鵬、王永慶、李哲宇
      、朱桓慶、王炯文、羅泓凱、賴瑞凱、高家榮、郭振維於
      警詢陳述明確，及朱桓慶、何沛諺、李哲宇、洪鈺涵、高
      家榮、黃丞鵬、簡彥儒、王永慶、王炯文、羅泓凱、邱俊
      傑等人於檢察官偵查時坦承在案，此有本院依職權調閱臺
      灣臺中地方法院檢察署100年度少連偵字第1號偵查卷宗（
      內含臺中市警察局第五分局刑事案件偵查卷宗）核閱屬實
      ，且有卷附舉發警員吳宗海所提出之99年10月13日公共危
      險案（飆車）路口監視器錄影光碟 1張、路口監視器錄影
      翻拍畫面19張及公共危險案行經路線圖 1份可證，於舉發
      時、地，確有汽車駕駛人駕駛汽（機）車，有二輛以上之
      汽（機）車，共同在道路上競駛之違規事實，至為明確。
（二）經本院依職權傳喚證人即本件舉發警員吳宗海到庭結證稱
      ：本件受處分人違反道路交通管理處罰條例第 43條第3項
      汽車於道路競速行駛及汽車所有人提供汽車致駕駛人違反
      第43條第3項之違規事實，係伊接獲民眾以110報案，調閱
      路口監視器，再請車主到案說明後舉發，當日飆車族行駛
      路線是由敦化路敦化公園開始，沿敦化路再右轉松竹路，
      到崇德路的時候再左轉，直行到洲際棒球場的時候再迴轉
      沿原路回來，伊所調閱之飆車族經過路線路口監視器，去
      程依序為敦化路與陳平路 117巷口、敦化路與松竹路口、
      松竹路與同平巷口、松竹路與山西路口、崇德路與山西路
      口、崇德路與豐樂路口，回程則為崇德路與山西路口、崇
      德路與豐樂路口，均有拍到受處分人所有車號 W8-5691號
      自用小客車經過，且受處分人都是跟著飆車族同一時間出
      現在監視器畫面，雖然無法從錄影畫面看出飆車速度，但
      是受處分人都是跟飆車族同速行駛，且同行騎機車者有人
      持刀、持棒棍，受處分人卻持續在該群飆車族當中，這與
      一般正常駕駛人遇到持刀、持棍棒的駕駛人，都會避之唯
      恐不及顯然不同等語綦詳。揆諸證人吳宗海與受處分人素
      不相識，並無任何怨隙，復已具結作證，衡情應無設詞攀
      誣受處分人，而自陷偽證刑責之理。復參酌舉發警員吳宗
      海所提出之99年10月13日公共危險案監視器錄影翻拍畫面
      19張，受處分人所有車號 W8-5691號自用小客車，確實有
      於舉發時間與其他飆車族同速行駛於上開路段，該競速併
      駛之車陣，於敦化路闖紅燈右轉松竹路、松竹路闖紅燈左
      轉崇德路、再於崇德路與昌平路口闖紅燈直行崇德路往山
      西路方向、崇德路與松竹路口闖紅燈直行崇德路往市區方
      向，同行騎乘機車者有人手持刀棍，並於崇德路上有佔據
      快車道併排行駛等情（詳本院卷第27頁至第30頁），而受
      處分人亦不否認當時係由其駕駛上開車號 W8-5691號自用
      小客車，揆諸上開說明，則受處分人確於上開時、地，有
      汽車駕駛人駕駛汽（機）車，有二輛以上之汽（機）車，
      共同在道路上競駛之違規事實，已堪認定。此外，車號W8
      -5691 號自用小客車確實為受處分人所有，亦有車輛詳細
      資料報表在卷可證。
（三）受處分人雖辯稱當時是跟朋友步尚峰去吃飯，並沒有飆車
      之行為，也沒有全程都跟著飆車族，只是路上有碰到飆車
      族等語。然受處分人於100年1月28日檢察官偵查庭訊問時
      陳稱：當時伊開車搭載步尚峰由西屯福雅路出發，經過環
      中路，再去崇德路找餐廳吃飯，吃完飯就回去等語，惟其
      所搭載之友人步尚峰於同日偵查庭訊問時卻陳稱：當天是
      從崇德路過去敦化路，要到敦化公園那邊一家三媽臭臭鍋
      吃東西，到那裡發現沒開，所以就回頭去崇德路找東西吃
      ，最後沒有吃我們就回家，黃鈺荃載我回我家，我家在中
      清路等語，二人就當日行駛路線與是否有吃飯等節，所為
      之陳述並不吻合，且相互矛盾，則受處分人所辯情節是否
      為真實，已屬有疑。況依最高法院91年度臺上字第1785號
      判決之見解：「上訴人於飆車進行中，加入實施，相互利
      用他方之行為，以遂行其犯意，又有共同之行為表現，即
      得成立共同正犯，與其他飆車人事先有無犯意聯絡，並非
      所問，自亦無阻其罪責。」，可見受處分人只要在他人飆
      車過程中加入飆車行列，是否全程跟隨或中途離開，均不
      影響其飆車行為之成立，是受處分人上開所辯，均不影響
      其參與飆車行為之認定。綜上，受處分人所辯，均無理由
      ，不足為採。從而，原處分機關依違反道路交通管理處罰
      條例第43條第3項規定，處罰鍰3萬元，吊銷駕駛執照，並
      依同條例第67條第2項規定，3年內不得考領駕駛執照，依
      同條例第 43條第5項規定，施以道路交通安全講習；及依
      違反同條例第43條第4項規定，裁處吊扣汽車牌照3個月之
      處分，原非無見。
（四）惟依95年2月5日正式施行之行政罰法第 26條第1項規定：
      「一行為同時觸犯刑事法律及違反行政法上義務規定者，
      依刑事法律處罰之。但其行為應處以其他種類行政罰或得
      沒入之物而未經法院宣告沒收者，亦得裁處之」，此乃一
      行為同時造成刑罰法律與行政秩序罰規定發生競合適用之
      關係時，基於「一事不二罰」之法理，經由立法程式確立
      應以刑罰優先為原則，避免行為人承受過度且重複之處罰
      。此觀該條立法理由明確揭示：「一行為同時觸犯刑事法
      律及違反行政法上義務規定時，由於刑罰與行政罰同屬對
      不法行為之制裁，而刑罰之懲罰作用較強，故依刑事法律
      處罰，即足資警惕時，實無一事二罰再處行政罰之必要。
      且刑事法律處罰，由法院依法定程序為之，較符合正當法
      律程序，應予優先適用。但罰鍰以外之沒入或其他種類行
      政罰，因兼具維護公共秩序之作用，為達行政目的，行政
      機關仍得併予裁處，故為第一項但書規定」，其理益明。
      是以前揭行政罰法中刑事法律處罰優先且不再處以行政秩
      序罰之目的，既係因為行為人已接受刑罰而足資警惕，且
      已發生懲罰之作用，即無使行為人陷於雙重處罰之不利益
      ，則關於刑事法律處罰之範圍自應採取實質認定，凡刑事
      實體法或程序法中所規定客觀上剝奪行為人生命、自由、
      財產權利，主觀上亦因制裁之嚴厲性、痛苦性，其強度足
      以造成心理強制而間接達成矯正教化目的之處遇手段，皆
      應納入其中，而不以形式上符合刑法第32條至第34條所定
      主刑及從刑種類者為限，始與前揭法律規範之意旨相符（
      臺灣高等法院臺中分院95年度交抗字第580、591號、96年
      度交抗字第262、253號均採同旨，可資參照）。從而，同
      時觸犯刑事法律及違反行政法上義務規定之行為，行政機
      關得否科以與刑罰相類之行政罰，端視該行為之刑事追訴
      或審判程序終局結果而定，在刑事追訴、審判程序尚未終
      局確定前，行政機關自不得逕予裁罰。
（五）受處分人之上開交通違規行為，因同時觸犯刑事法律（刑
      法第185條第1項之妨害公眾往來安全罪），尚在臺灣臺中
      地方法院檢察署檢察官偵查中，有卷附臺灣高等法院被告
      前案紀錄表、臺灣臺中地方法院檢察署100年少連偵字第1
      號偵查卷宗影本各 1份可參，應甚明確。揆諸前揭說明，
      本件受處分人既因同一行為，同時觸犯刑事法律及違反行
      政法上義務，其中刑事部分並仍由檢察官偵查中，該刑事
      追訴程序尚未確定終結，行為人仍有遭檢察官起訴、法院
      判決而受刑事追訴處罰之可能，此時行政機關若逕行依法
      行政裁罰，毋寧將使行為人有同時遭受行政處罰及刑事處
      罰之可能，是受處分人尚未經終局確定無庸受刑事處罰前
      ，基於「一事不二罰」之行政罰原則，自不得依行政規定
      逕予裁罰，從而，本件原處分機關逕行裁處罰鍰 3萬元部
      分，即有可議，應由本院予以撤銷，並發回原處分機關，
      俟上開偵查、刑事追訴程序終結並實質確定後，依確定之
      結果另為適法之處分。至原處分裁處吊銷駕駛執照，3 年
      內不得考領駕駛執照，並應施以道路交通安全講習及吊扣
      汽車牌照 3個月部分，係為遏止交通違規之不法行為，維
      護道路交通用路權人之生命、身體之安全法益，係預防將
      來再犯危險之管制罰，有別於前揭針對已發生違規事實科
      處罰鍰之行政秩序罰，屬行政罰法第 26條第1項但書所稱
      之「其他種類行政罰」，依行政罰法第 26條第1項但書之
      規定，仍得裁處之，而不受同條第 1項前段「一事不二罰
      」原則之拘束甚明。
五、綜上所述，原處分機關逕以受處分人違反道路交通管理處罰
    條例第43條第3項，而對其裁處罰鍰3萬元部分，即有未洽，
    應予撤銷，並發回原處分機關另為處分；至原處分機關所為
    吊銷駕駛執照，3 年內不得考領駕駛執照，並應施以道路交
    通安全講習，及吊扣汽車牌照 3個月之行政裁罰，依行政罰
    法第 26條第1項但書之規定，經核並無不當之處，受處分人
    之異議為無理由，應予駁回。
據上論斷，應依道路交通管理處罰條例第 87條第2項、道路交通
事件處理辦法第18條、第19條規定，裁定如主文。
中    華    民    國   100    年    7     月    29    日
                  交通法庭  法  官  陳  得  利
以上正本證明與原本無異。
如不服本裁定，應於送達後5日內，向本院提出抗告狀。
中    華    民    國   100    年    7     月    29    日
                            書記官  吳  慕  先